---
title: "Tugas Praktikum Pertemuan 5"
author: "Nizar Hermawan (G1401231054)"
date: "2025-09-25"
output: html_document
---

# Library
```{r}
library(ggplot2)
library(tsibble)
library(tseries)
library(MASS)
```

# Import Data
```{r}
datacuaca <- read.csv("C:/Users/Nizar/Downloads/Documents/Data Cuaca Kelompok 2 MPDW.csv")
datacuaca2 <- datacuaca[301:400, c("date", "VPdef")]
datacuaca2
```

# Ubah jadi data TS
```{r}
data.ts <- ts(datacuaca2$VPdef)
```

# Plot Data TS
```{r}
ts.plot(data.ts, xlab="Time Period ", ylab="VPdef", 
        main = "Time Series Plot VPdef")
points(data.ts)
```

# Plot ACF
```{r}
acf(data.ts, main="ACF VPdef")
```
# Uji ADF
```{r}
adf.test(data.ts)
```
$H_0$ : Data tidak stasioner dalam rataan

$H_1$ : Data stasioner dalam rataan

Berdasarkan uji ADF tersebut, didapat *p-value* sebesar 0.5868 yang lebih besar dari taraf nyata 5% dan menandakan bahwa data tidak stasioner dalam rataan. Hal ini sesuai dengan hasil eksplorasi menggunakan plot time series dan plot ACF

# Plot Box-Cox
```{r}
index = seq(301:400)
b = boxcox(data.ts~index, lambda = seq(-1,4,by=1))
#Nilai Rounded Lambda
lambda = b$x[which.max(b$y)]
lambda
#SK
b$x[b$y > max(b$y) - 1/2 * qchisq(.95,1)]
```
Berdasarkan plot Box-Cox, diperoleh nilai rounded value ($\lambda$) optimum sebesar -0.85 dengan selang kepercayaan 95% yaitu (-1.00, -0.39). Karena selang tersebut tidak memuat nilai satu, maka dapat disimpulkan bahwa data belum stasioner dalam ragam sehingga perlu dilakukan transformasi Box-Cox dengan $\lambda = -0.85$.

## Partisi data

### Data Train
```{r}
data.ts1 <- data.ts[1:80] |> ts()
mean(data.ts1)
var(data.ts1)
```

#### Plot Time Series Data Train
```{r}
data.ts1 |> as_tsibble() |> 
  ggplot(aes(x = index, y = value)) +
  geom_line()+theme_bw() +
  xlab("Obs") + ylab("Nilai")
```

#### Plot ACF Data Train
```{r}
acf(data.ts1, main="ACF postrend1")
```

#### Uji ADF Data Train
```{r}
adf.test(data.ts1)
```

#### Plot Box-Cox Data Train
```{r}
index1 = seq(1:80)
b1 = boxcox(data.ts1~index1, lambda = seq(-1,4,by=1))
#Nilai Rounded Lambda
lambda1 = b1$x[which.max(b1$y)]
lambda1
#SK
b1$x[b1$y > max(b1$y) - 1/2 * qchisq(.95,1)]
```

### Data Test
```{r}
data.ts2 <- data.ts[81:100] |> ts()
mean(data.ts2)
var(data.ts2)
```

#### Plot Time Series Data Test
```{r}
data.ts2 |> as_tsibble() |> 
  ggplot(aes(x = index, y = value)) +
  geom_line()+theme_bw() +
  xlab("Obs") + ylab("Nilai")
```

#### Plot ACF Data Test
```{r}
acf(data.ts2, main="ACF postrend2")
```

#### Uji ADF Data Test
```{r}
adf.test(data.ts2)
```

#### Plot Box-Cox Data Test
```{r}
index2 = seq(81:100)
b2 = boxcox(data.ts2~index2, lambda = seq(-1,4,by=1))
#Nilai Rounded Lambda
lambda2 = b2$x[which.max(b2$y)]
lambda2
#SK
b2$x[b2$y > max(b2$y) - 1/2 * qchisq(.95,1)]
```

# Penanganan
## Transformasi Box-Cox
```{r}
library(forecast)

# Transformasi Box-Cox dengan lambda = -0.85
data.bc <- BoxCox(data.ts, lambda = -0.85)

# Plot hasil transformasi
ts.plot(data.bc, xlab = "Time Period", ylab = "Transformed VPdef",
        main = "Box-Cox Transformed VPdef")
points(data.bc)

```
## Plot Setelah Transformasi Box-Cox
```{r}
#### Plot Setelah Transformasi
# Buat index waktu
index <- seq_along(data.bc)

# Tambahkan konstanta biar semua nilai positif
data.bc.pos <- data.bc - min(data.bc) + 1

# Model regresi dummy
model_bc <- lm(data.bc.pos ~ index)

# Plot Box-Cox
b <- boxcox(model_bc, lambda = seq(-1, 4, by = 0.1))

# Nilai lambda optimum
lambda_bc <- b$x[which.max(b$y)]
lambda_bc

# Selang kepercayaan 95%
b$x[b$y > max(b$y) - 1/2 * qchisq(.95,1)]

```

Karena selang ini memuat nilai 1, maka bisa dikatakan bahwa data hasil transformasi Box-Cox sudah stasioner dalam ragam

## Diferensiasi
```{r}
# Diferensiasi orde 1
data.diff1 <- diff(data.bc, differences = 1)
# Plot hasil diferensiasi
ts.plot(data.diff1, xlab = "Time Period", ylab = "Differenced VPdef",
        main = "First Order Differenced VPdef")
points(data.diff1)
```

## Plot ACF hasil diferensiasi
```{r}
acf(data.diff1, main = "ACF of First Order Differenced VPdef")
```
Setelah dilakukan differencing, pola ACF sudah terlihat cut-off) dan sebagian besar lag berada dalam batas kepercayaan. Ini menandakan tren sudah teratasi.

## Uji ADF hasil diferensiasi
```{r}
adf.test(data.diff1)
```
$H_0$ : Data tidak stasioner dalam rataan
$H_1$ : Data stasioner dalam rataan

Berdasarkan uji ADF tersebut, didapat *p-value* sebesar 0.01 yang lebih kecil dari taraf nyata 5% dan menandakan bahwa data stasioner dalam rataan. Hal ini sesuai dengan hasil eksplorasi menggunakan plot time series dan plot ACF

# Kesimpulan
Berdasarkan hasil analisis, dapat disimpulkan bahwa data VPdef awalnya tidak stasioner dalam rataan dan ragam. Setelah dilakukan transformasi Box-Cox dengan λ = -0.85, data menjadi stasioner dalam ragam. Selanjutnya, dengan melakukan diferensiasi 1 kali, data menjadi stasioner dalam rataan. Hal ini didukung oleh hasil uji ADF yang menunjukkan p-value < 0.05 setelah diferensiasi, serta pola ACF yang menunjukkan cut-off setelah diferensiasi.

