---
title: "Tugas Praktikum Pertemuan 6&7"
author: "Nizar Hermawan (G1401231054)"
date: "2025-09-25"
output: html_document
---

# Library

```{r}
library(ggplot2)
library(tsibble)
library(tseries)
library(MASS)
```

# Import Data

```{r}
datacuaca <- read.csv("C:/Users/Nizar/Downloads/Documents/Data Cuaca Kelompok 2 MPDW.csv")
datacuaca2 <- datacuaca[301:400, c("date", "VPdef")]
datacuaca2
```

# Ubah jadi data TS

```{r}
data.ts <- ts(datacuaca2$VPdef)
```

# Plot Data TS

```{r}
ts.plot(data.ts, xlab="Time Period ", ylab="VPdef", 
        main = "Time Series Plot VPdef")
points(data.ts)
```

# Plot ACF

```{r}
acf(data.ts, main="ACF VPdef")
```

# Uji ADF

```{r}
adf.test(data.ts)
```

$H_0$ : Data tidak stasioner dalam rataan

$H_1$ : Data stasioner dalam rataan

Berdasarkan uji ADF tersebut, didapat *p-value* sebesar 0.5868 yang lebih besar dari taraf nyata 5% dan menandakan bahwa data tidak stasioner dalam rataan. Hal ini sesuai dengan hasil eksplorasi menggunakan plot time series dan plot ACF

# Plot Box-Cox

```{r}
index = seq(301:400)
b = boxcox(data.ts~index, lambda = seq(-1,4,by=1))
#Nilai Rounded Lambda
lambda = b$x[which.max(b$y)]
lambda
#SK
b$x[b$y > max(b$y) - 1/2 * qchisq(.95,1)]
```

Berdasarkan plot Box-Cox, diperoleh nilai rounded value ($\lambda$) optimum sebesar -0.85 dengan selang kepercayaan 95% yaitu (-1.00, -0.39). Karena selang tersebut tidak memuat nilai satu, maka dapat disimpulkan bahwa data belum stasioner dalam ragam sehingga perlu dilakukan transformasi Box-Cox dengan $\lambda = -0.85$.

## Partisi data

### Data Train

```{r}
data.ts1 <- data.ts[1:80] |> ts()
mean(data.ts1)
var(data.ts1)
```

#### Plot Time Series Data Train

```{r}
data.ts1 |> as_tsibble() |> 
  ggplot(aes(x = index, y = value)) +
  geom_line()+theme_bw() +
  xlab("Obs") + ylab("Nilai")
```

#### Plot ACF Data Train

```{r}
acf(data.ts1, main="ACF postrend1")
```

#### Uji ADF Data Train

```{r}
adf.test(data.ts1)
```

#### Plot Box-Cox Data Train

```{r}
index1 = seq(1:80)
b1 = boxcox(data.ts1~index1, lambda = seq(-1,4,by=1))
#Nilai Rounded Lambda
lambda1 = b1$x[which.max(b1$y)]
lambda1
#SK
b1$x[b1$y > max(b1$y) - 1/2 * qchisq(.95,1)]
```

### Data Test

```{r}
data.ts2 <- data.ts[81:100] |> ts()
mean(data.ts2)
var(data.ts2)
```

#### Plot Time Series Data Test

```{r}
data.ts2 |> as_tsibble() |> 
  ggplot(aes(x = index, y = value)) +
  geom_line()+theme_bw() +
  xlab("Obs") + ylab("Nilai")
```

#### Plot ACF Data Test

```{r}
acf(data.ts2, main="ACF postrend2")
```

#### Uji ADF Data Test

```{r}
adf.test(data.ts2)
```

#### Plot Box-Cox Data Test

```{r}
index2 = seq(81:100)
b2 = boxcox(data.ts2~index2, lambda = seq(-1,4,by=1))
#Nilai Rounded Lambda
lambda2 = b2$x[which.max(b2$y)]
lambda2
#SK
b2$x[b2$y > max(b2$y) - 1/2 * qchisq(.95,1)]
```

# Penanganan

## Transformasi Box-Cox

```{r}
library(forecast)

# Transformasi Box-Cox dengan lambda = -0.85
data.bc <- BoxCox(data.ts1, lambda = -0.85)

# Plot hasil transformasi
ts.plot(data.bc, xlab = "Time Period", ylab = "Transformed VPdef",
        main = "Box-Cox Transformed VPdef")
points(data.bc)

```

## Plot Setelah Transformasi Box-Cox

```{r}
#### Plot Setelah Transformasi
# Buat index waktu
index <- seq_along(data.bc)

# Tambahkan konstanta biar semua nilai positif
data.bc.pos <- data.bc - min(data.bc) + 1

# Model regresi dummy
model_bc <- lm(data.bc.pos ~ index)

# Plot Box-Cox
b <- boxcox(model_bc, lambda = seq(-1, 4, by = 0.1))

# Nilai lambda optimum
lambda_bc <- b$x[which.max(b$y)]
lambda_bc

# Selang kepercayaan 95%
b$x[b$y > max(b$y) - 1/2 * qchisq(.95,1)]

```

Karena selang ini memuat nilai 1, maka bisa dikatakan bahwa data hasil transformasi Box-Cox sudah stasioner dalam ragam

## Diferensiasi

```{r}
# Diferensiasi orde 1
data.diff1 <- diff(data.bc, differences = 1)
# Plot hasil diferensiasi
ts.plot(data.diff1, xlab = "Time Period", ylab = "Differenced VPdef",
        main = "First Order Differenced VPdef")
points(data.diff1)
```

## Plot ACF hasil diferensiasi

```{r}
acf(data.diff1, main = "ACF of First Order Differenced VPdef")
```

Setelah dilakukan differencing, pola ACF sudah terlihat cut-off) dan sebagian besar lag berada dalam batas kepercayaan. Ini menandakan tren sudah teratasi.

## Uji ADF hasil diferensiasi

```{r}
adf.test(data.diff1)
```

$H_0$ : Data tidak stasioner dalam rataan $H_1$ : Data stasioner dalam rataan

Berdasarkan uji ADF tersebut, didapat *p-value* sebesar 0.01 yang lebih kecil dari taraf nyata 5% dan menandakan bahwa data stasioner dalam rataan. Hal ini sesuai dengan hasil eksplorasi menggunakan plot time series dan plot ACF

# Kesimpulan

Berdasarkan hasil analisis, dapat disimpulkan bahwa data VPdef awalnya tidak stasioner dalam rataan dan ragam. Setelah dilakukan transformasi Box-Cox dengan λ = -0.85, data menjadi stasioner dalam ragam. Selanjutnya, dengan melakukan diferensiasi 1 kali, data menjadi stasioner dalam rataan. Hal ini didukung oleh hasil uji ADF yang menunjukkan p-value \< 0.05 setelah diferensiasi, serta pola ACF yang menunjukkan cut-off setelah diferensiasi.

# Identifikasi Model ARIMA

```{r}
library(TSA)
acf(data.diff1, main = "ACF of Differenced VPdef")
pacf(data.diff1, main = "PACF of Differenced VPdef")
eacf(data.diff1)
```

## ARIMA (0,1,1)

```{r}
model1da <- Arima(data.diff1, order = c(0,1,1), method = "ML")
summary(model1da)
lmtest::coeftest(model1da)
```

## ARIMA (1,1,0)

```{r}
model2da <- Arima(data.diff1, order = c(1,1,0), method = "ML")
summary(model2da)
lmtest::coeftest(model2da)
```

## ARIMA (1,1,1)

```{r}
model3da <- Arima(data.diff1, order = c(1,1,1), method = "ML")
summary(model3da)
lmtest::coeftest(model3da)
```
## Kesimpulan Model ARIMA yang dipilih
Berdasarkan hasil pendugaan parameter, diperoleh bahwa nilai AIC terkecil dimiliki oleh model ARIMA(1,1,0). Selain itu, seluruh parameter pada model ini signifikan secara statistik. Oleh karena itu, model yang dipilih sebagai model terbaik untuk data ini adalah ARIMA(1,1,0).

# Analisis Sisaan
```{r}
sisaan.da <- model2da$residuals 
par(mfrow=c(2,2)) 
qqnorm(sisaan.da) 
qqline(sisaan.da, col = "blue", lwd = 2) 
plot(c(1:length(sisaan.da)),sisaan.da) 
acf(sisaan.da) 
pacf(sisaan.da) 
par(mfrow=c(1,1))
```
Berdasarkan plot kuantil-kuantil normal, secara eksplorasi ditunjukkan sisaan tidak menyebar normal ditandai dengan titik titik yang cenderung tidak mengikuti garis $45^{\circ}$.Sedangkan berdasarkan lebar pita plot sisaan, homoskedastisitas dan nilai harapan nol terpenuhi. Lalu pada plot ACF dan PACF mengindikasikan tidak terdapat autokorelasi.

## Uji Formal

### Uji sisaan menyebar normal dengan ks

```{r}
ks.test(sisaan.da, "pnorm", mean=mean(sisaan.da), sd=sd(sisaan.da))
```
$H_0$ : Sisaan menyebar normal

$H_1$ : Sisaan tidak menyebar normal

Berdasarkan uji KS tersebut, didapat *p-value* sebesar 0.173 yang lebih dari taraf nyata 5% sehingga tak tolak $H_0$ dan menandakan bahwa sisaan menyebar normal. 

### Uji box ljung

```{r}
Box.test(sisaan.da,type="Ljung")
```
$H_0$ : Sisaan saling bebas

$H_1$ : Sisaan tidak tidak saling bebas

Berdasarkan uji Ljung-Box tersebut, didapat *p-value* sebesar 0.7759 yang lebih besar dari taraf nyata 5% sehingga tak tolak $H_0$ dan menandakan bahwa sisaan saling bebas. Hal ini berbeda dengan eksplorasi.

### Sisaan homogen

```{r}
Box.test((sisaan.da)^2,type="Ljung")
```
$H_0$ : Ragam sisaan homogen

$H_1$ : Ragam sisaan tidak homogen

Berdasarkan uji Ljung-Box terhadap sisaan kuadrat tersebut, didapat *p-value* sebesar 0.8864 yang lebih dari taraf nyata 5% sehingga tak tolak $H_0$ dan menandakan bahwa ragam sisaan homogen.

### Nilai tengah sisaan sama dengan nol 
```{r}
t.test(sisaan.da, mu = 0, conf.level = 0.95)
```
$H_0$ : nilai tengah sisaan sama dengan 0

$H_1$ : nilai tengah sisaan tidak sama dengan 0

Berdasarkan uji-ttersebut, didapat *p-value* sebesar 0.7983 yang lebih besar dari taraf nyata 5% sehingga tak tolak $H_0$ dan menandakan bahwa nilai tengah sisaan sama dengan nol.

# Overfitting
```{r}
model2da=Arima(data.diff1, order = c(1,1,0), method = "ML")
summary(model2da)
lmtest::coeftest(model2da)
```
# Peramalan

## Ramalan 2 Jam ke depan (120 menit (h=12)
```{r}
ramal<- forecast::forecast(model2da, h = 12)
ramal
data.ramal<- ramal$mean
plot(ramal)
```
Berdasarkan hasil plot ramalan di atas, dapat dilihat bahwa ramalan ARIMA(1,1,0) cenderung stabil hingga akhir periode. Selanjutnya, dapat dicari nilai akurasi antara hasil ramalan dengan data uji sebagai berikut.

```{r}

pt_1 <- data.ts1[80]
hasil.forc.Diff <- data.ramal
hasil <- diffinv(hasil.forc.Diff, differences = 1) + pt_1
ts.plot(data.ts1,hasil)

```

```{r}
perbandingan<-matrix(data=c(head(data.ts2, n=12), hasil[-1]),
                     nrow = 12, ncol = 2)
```

```{r}
colnames(perbandingan)<-c("Aktual","Hasil Forecast")
perbandingan
```

```{r}
accuracy(ts(hasil[-1]), head(data.ts2, n=12))
```

Model ARIMA (1,1,0) memiliki nilai MAPE kurang dari 10% sebesar 3,80%, performa model baik untuk peramalan.

